【裁判字號】    96,訴,836
【裁判日期】    970321
【裁判案由】    租佃爭議
【裁判全文】
臺灣臺中地方法院民事判決               96年度訴字第836號
原      告  甲○○
訴訟代理人  蔡壽男律師
            張欽昌律師
被      告  戊○○
            丙○○
            乙○○
            己○○
            庚○○
共      同  王銘助律師
訴訟代理人  吳紹貴律師
上列當事人間請求租佃爭議事件，本院於民國97年2月25日言詞
辯論終結，判決如下：
    主  文
確認兩造間就坐落台中縣后里鄉○○○段一一四之八地號、面積
一七三九平方公尺土地之耕地租賃關係不存在。
被告應將坐落台中縣后里鄉○○○段一一四之八地號土地上如附
圖所示A部分面積一○一平方公尺之鐵架石棉瓦二層樓房、A1部
分面積九平方公尺之鐵架烤漆板一層房屋、A2部分面積五十平方
公尺之鐵架烤漆板一層房屋、B部分面積六七平方公尺之土石磚
造一層房屋拆除；將種植於E部分土地上之龍眼樹、種植於J部分
土地上之農作物挖除；將置於K部分面積二九一平方公尺土地上
之盆栽及鐵架移除；並將上開土地全部面積一七三九平方公尺返
還原告。
訴訟費用由被告負擔。
本判決第二項於原告以新台幣捌拾柒萬元為被告供擔保後，得假
執行；但被告以新台幣貳佰陸拾萬捌仟伍佰元預供擔保後，得免
為假執行。
    事實及理由
甲、程序方面：
一、按出租人與承租人間因耕地租佃發生爭議時，應由當地鄉 (
    鎮、市、區)公所耕地租佃委員會調解；調解不成立者，應
    由直轄市或縣 (市)政府耕地租佃委員會調處；不服調處者
    ，由直轄市或縣 (市)政府耕地租佃委員會移送該管司法機
    關，司法機關應即迅予處理，並免收裁判費用。前項爭議案
    件非經調解、調處，不得起訴；經調解、調處成立者，由直
    轄市或縣 (市)政府耕地租佃委員會給予書面證明，耕地三
    七五減租條例第26條定有明文。查本件出租人即原告以承租
    人即被告不自任耕作，違反耕地三七五減租條例第16條規定
    為由，主張原訂租約無效，申請收回耕地，承租人即被告表
    示仍有繼續耕作並未有違反上開規定，經臺中縣后里鄉公所
    耕地租佃委員會調解不成立，移請台中縣政府調處仍不成立
    ，由台中縣政府移送本院審理等情，有臺中縣政府函文暨所
    檢送之調處程序筆錄、台中縣后里鄉公所函文暨所檢送之調
    調解程序筆錄及系爭租佃糾紛案件資料等附卷可憑，是本件
    起訴核與前揭規定並無不符，合先敘明。
二、按確認法律關係之訴，非原告有即受確認判決之法律上利益
    者，不得提起之，民事訴訟法第247條第1項前段定有明文。
    所謂即受確認判決之法律上利益，係指因法律關係之存否不
    明確，致原告在私法上之地位有受侵害之危險，而此項危險
    得以對於被告之確認判決除去之者而言，故確認法律關係成
    立或不成立之訴，苟具備前開要件，即得謂有即受確認判決
    之法律上利益，最高法院42年台上字第1031號判例可資參照
    。查本件原告主張系爭土地租賃契約因被告不自任耕作而屬
    無效，該土地租賃關係已不存在等情，為被告所否認，足見
    兩造就系爭土地租賃關係存否顯有爭執而有不明確之情形，
    致使原告在私法上之地位有被侵害之危險，而此項危險又適
    合以對被告之確認判決除去，故應認本件原告有即受確認判
    決之法律上利益，符合上述提起確認訴訟之要件，併予敘明
    。
三、又按訴狀送達後，原告不得將原訴變更或追加他訴。但請求
    之基礎事實同一者，或不甚礙被告之防禦及訴訟之終結者，
    不在此限，民事訴訟法第255條第1項第2、7款定有明文。查
    原告起訴時，訴之聲明第2項為「被告等應共同將前項土地
    上之建物拆除，將土地交還原告」，嗣於訴訟進行中變更訴
    之聲明為「被告應共同將坐落台中縣后里鄉○○○段114-8
    地號土地（下稱系爭土地）如附圖所示A部分面積101平方公
    尺之鐵架石棉瓦二層樓房屋、A1部分面積9平方公尺之鐵架
    烤漆板一層房屋、A2部分面積50平方公尺之鐵架烤漆板一層
    房屋、B部分面積67平方公尺之土石磚造一層房屋拆除；將
    種植於E部分土地上之龍眼樹、種植於J部分土地上之農作物
    挖除；將置於K部分面積291平方公尺土地上之盆栽及鐵架移
    除；並將上開地號土地全部面積合計1,739平方公尺返還原
    告」，原告請求之基礎事實均同一，仍為系爭租佃爭議之土
    地返還請求，不甚礙被告之防禦及訴訟之終結，依上開規定
    ，應予准許。
乙、實體方面：
一、原告起訴主張：
  (一)坐落台中縣后里鄉○○○段114之8地號、面積1,739平方公
    尺土地原係原告之父親張師舜所有，出租予被告之被繼承人
    陳孝耕作，並於民國42年間訂立三七五租約，嗣張師舜於43
    年間死亡，原告繼承取得系爭土地所有權，而陳孝死亡後，
    由被告戊○○、丙○○及其餘被告之被繼承人陳平和三人自
    行申請辦理繼承變更登記。又陳孝與張師舜簽立系爭三七五
    租約時，系爭土地上雖有農舍1棟，惟依台中縣稅捐稽徵處
    總處房屋稅籍證明書記載，截至95年12月18日止，拆舊年數
    已達53年，其構造為一層純土造平房，面積僅48平方公尺。
    至其餘卡序B0面積46.7平方公尺1層純土造平房、卡序C0面
    積51.7平方公尺1層磚石造平房、卡序D0面積21.2平方公尺
    1層磚石造平房，折舊年數分別為35年、35年、32年，顯係
    於訂立系爭三七五租約訂立後被告擅自興建。至現狀之2層
    鐵皮樓房係80年間被告擅自建造，其右前方一層鐵皮屋、右
    後方1層鐵皮屋及屋前鋪設柏油、水泥用以供停放汽車等不
    自任耕作之情形，均係被告於86年5月7日與原告之兄張漢洲
    訂立同意書以後擅自所為；且被告擅自同意第三人在系爭土
    地上開設「億豐機車行」，經營機車買賣及修理業務等商業
    行為，並在系爭土地上設置大型貨櫃屋使用等亦屬不自任耕
    作之情形。爰依耕地三七五減租條例第16條第1、2項及民法
    第767條之規定，請求確認兩造就系爭土地之租賃關係不存
    在，並請求被告拆除、搬遷地上物，將系爭土地返還原告。
  (二)對被告抗辯之陳述：除否認證人丁○○證言外，並陳稱：
    1.被告於96年6月5日勘驗筆錄表示如附圖所示A、A1、A2 部
      分（即152號建物），其中一樓有部分供工廠使用，且有
      設置客廳、浴室，二樓為住家使用，且當日勘驗時現場確
      實放置有數台非農耕用之機器設備，則上開建物內主要擺
      設與農耕無關之機具設備、家具、廚具等，可見被告就上
      開建物係供作居住及工廠使用，其興建時未曾知會原告，
      亦未徵得原告同意，且其使用與農耕無關，與土地法規所
      規定耕地改良無涉。又如附圖所示B部分雖分為未臨內東
      路之純土造部分（該部分係42年間訂立系爭耕地租約前已
      存在建物）及臨內東路之磚造部分（該部分係系爭耕地租
      約訂立後增建），惟無論純土造或增建之磚造部分，原告
      或原告被繼承人均未同意被告或其被繼承人興建，且被告
      供居住及提供予第三人開設機車行之用，與農舍以便利耕
      作而設之目的不符，被告未將該建物所坐落之土地回復耕
      作，屬不自任耕作之情形。
    2.原告於85年間固有授權其兄張漢洲代理與被告間之租佃爭
      議調解，惟其授權範圍限於代理有關耕地三七五減租條例
      所規定之租佃爭議調解程序，不及於私相授受之法定調解
      程序以外之程序及違法之法律行為；又該同意書之形式，
      抬頭註明「同意書」，非「調解成立書」或「調解程序筆
      錄」，不具租佃爭議調解書之形式，且兩造均不曾經台中
      縣政府依耕地三七五減租條例第27條第2項後段發給調解
      成立之書面證明，顯見該同意書僅係當事人間之私契約，
      不具執行力，況原告除如附圖所示A部分外之其他非自任
      耕作情事，均非85年間申請調解時主張，而係上開同意書
      簽立後發生之事，無一事不再理之問題。縱認上開同意書
      存在，及該同意書有同意被告所興建之建物繼續存在，惟
      該項同意之意思表示亦因違反耕地三七五減租條例第16條
      第1項之強制規定而屬無效，則該同意書之存否，不影響
      被告違反自任耕作規定之事實，亦無解於兩造間耕地租約
      無效之效果。且依該同意書內容，縱有同意當時既有之建
      物存在，惟無同意被告可就該建物供作農舍以外之用途使
      用，更未同意被告就其他部分土地可違法不自任耕作，被
      告逾越同意書允許之範圍，其不自任耕作之行為，仍應認
      違反耕地三七五減租條例第16條第1項之規定。
    3.被告於系爭土地如附圖所示I部分鋪設水泥地，主要係供
      作停車、堆置小石塊及雜物等，非作農耕曬場之用。蓋被
      告及陳孝不曾在系爭土地上種植過水稻，縱曾種植零碎瓜
      果，亦無需曬場曝曬，況其鋪設面積達247平方公尺之水
      泥空地，顯非農耕曬場之用。又上開同意書亦無同意該水
      泥地之鋪設，無論該水泥地之鋪設在該同意書簽立前或後
      所為，系爭耕地租約仍因被告上開不自任耕作之行為而歸
      於無效。
    4.雖被告否認如附圖所示J部分有貨櫃屋擺放事實，惟依原
      告提出之照片，被告於系爭土地臨道路處以圍籬圈圍，並
      以之與外界區隔，該貨櫃屋係擺放於圍籬內，而貨櫃屋本
      身具有相當之價值，體積龐大、重量亦重，搬移放置均賴
      重型機具為之，顯係被告自行擺設或同意他人擺設，且係
      於86年5月7日同意書簽立後新增之不自任耕作情形。
    5.被告於系爭土地如附圖所示K部分擺放盆栽，係被告作為
      自己住家園藝之用，且無論其擺放盆栽之目的為何，其非
      將作物直接栽種於耕地，而將園藝植物栽種於花盆，並將
      盆栽擺放、占用耕地，顯非直接利用系爭土地栽培農作物
      ，依最高法院90年度台上字第1583號、95年度台上字第25
      32號判決，尚難認係耕作，不會因有種苗之培育而有不同
      ，自應認屬不自任耕作之情形；而被告自承系爭棚架之焊
      接發生於同意書簽立後，則該K部分土地係新增不自任耕
      作情形。
    6.本件系爭耕地租約每6年之換約，均係被告片面續約，原
      告不曾協同為之，系爭114-8地號土地面積為1,739平方公
      尺，總計被告未自任耕作部分即如附圖所示A、A1、A2、B
      、I、K部分，供作居住、工廠、商業、水泥空地、住家園
      藝等使用之範圍高達765平方公尺，占系爭土地總面積44%
      ，被告顯非自任耕作，依耕地三七五減租條例第16條第2
      項規定，系爭耕地租約當然無效，不因機車行嗣後結束營
      業或貨櫃屋嗣後搬離，而使原已無效之租約恢復其效力，
      原告之主張係合法行使權利，並無權利濫用。又被告雖就
      如附圖所示E部分種植龍眼樹、J部分土地種植農作物，惟
      其種植農作物種類甚雜，各種類農作物數量甚寡、分布亦
      雜亂無章，與一般耕地租佃之承租人，妥善利用承租耕地
      之每一分土地，用以種植農作物，以取得較高經濟效益之
      情，顯有不同，其農耕並非被告實際生活所必須，被告就
      系爭土地使用情形，與耕地三七五減租條例所欲保護實際
      從事農耕，賴農耕維生之弱勢佃農狀態顯不相符。
  (三)聲明：除假執行之供擔保金額外，餘如主文所示。
二、被告則以：
  (一)系爭土地如附圖所示A部分二層樓石棉瓦鐵皮屋，現由被告
    乙○○、庚○○、己○○居住使用，其係70年間經原告口頭
    同意建造，完成後1樓部分由原承租人陳平和（95年3月12日
    死亡）曾作工廠副業使用，其他部分則以耕作便利為目的使
    用，嗣於85年間因原告對該供工廠使用部分有意見發生耕地
    租佃爭議事項，原告當時因案服刑中遂委託其兄張漢洲全權
    代理，經向后里鄉調解委員會申請調解，調解成立後經后里
    租佃委員見證下簽立和解同意書，陳平和即將工廠使用部分
    全部予以停止，現放於室內之部分鐵工器具均用在便利耕作
    上，平日以堆置農具、肥料及休息之用，2樓住宅之目的乃
    為方便看守耕地，避免耕地作物受破壞或遭竊，非以解決承
    租人家族居住問題為目的，況農舍得兼供佃農居住，以免耕
    作時兩地奔波而不便於耕作。又附圖所示A部分二側之A1 、
    A2部分均為1層烤漆板鐵皮屋，經向行政院農委會農林測量
    局申請85年6月份空照圖可知，於簽立上開同意書時即已存
    在，且係於A部分二層鐵皮屋興建之初即同時興建，此與證
    人丁○○證述相符。至附圖所示B、C部分土石磚造地上物，
    依房屋稅籍證明及戶籍證明可知，陳孝於日據時代即大正10
    年7月15日即設籍該處，現分別由被告丙○○、戊○○居住
    使用，自始於耕地三七五條例發布實施前即為供承租人居住
    使用之農舍，並以舊有使用方式延用之，無違反三七五租相
    關規定。雖B部分其中3分之1曾作機車修理營業使用，惟經
    出租人異議後即為中止，且係於原舊有建物為使用，非新建
    或改建，與在耕地租用後興建使用不同，顯無故意違反不自
    任耕作規定。況原告於調解後事後多次與被告續訂租約、收
    取租金，顯見對兩造間之租賃行為均無異議，被告建屋居住
    係因農事所需及便利耕作，況被告已使用上開A部分地上物
    達20餘年之久，且B、C部分係信賴原告之同意而居住使用，
    另其他部分則作為耕地使用，並無故意違反規定，而原告在
    相當期間內不行使權利，嗣再主張耕地租約無效，顯係權利
    濫用及違反誠信原則，自不得以舊租約期間所生事由，主張
    新租約無效。
  (二)另系爭土地如附圖所示I部分（即舖設水泥地部分），係陳
    孝早期承租系爭土地時作為曬場使用，以為作物收成日曬及
    作物曬乾、催熟之用（曬菜乾、蘿蔔乾、香蕉催熟等），現
    被告仍沿用舊有使用方式使用，本為便利農耕使用設施，且
    為與農業經營不可分離之設施，故無違反三七五減租條例。
    至水泥地堆置之小石塊為盆栽底盆砂，其作用為提供盆栽之
    透水性能良好，以利其成長，平時承租人視各盆栽成長情形
    ，於換土時使用，並無違規情事。又如附圖所示J部分上原
    有貨櫃並非被告擺放，被告亦未同意第三人擺放，此應由原
    告負舉證責任。又E部分種植之龍眼樹為耕地作物之一，一
    般常識均知其樹蔭下方為其盤根生長之區域，需保持完整使
    其良好成長，以便收成，況該龍眼樹已存在數十年之久，於
    系爭三七五耕地租約成立之初即已存在。另F部分（為C部分
    土石磚造平房之護龍，大部分未在系爭土地上）為存在6、
    70年之土造建物，於系爭租約成立前即已存在，於3年前因
    老舊塌陷而拆，且僅4平方公尺在系爭土地上，拆除後供作
    曬場使用，以便利耕作。又K部分雖擺放盆栽逾100盆，並有
    竹柏之樹苗數百株以上，占用系爭土地面積291平方公尺，
    而栽種苗圃培育後，即需移植於盆栽內，二者互不可分，被
    告就此部分並非不自任耕作。被告就系爭土地既依法令規定
    及雙方約定使用，無任何違法情事，自屬合法有權占有，原
    告自不得依民法第767條規定訴請拆屋還地。
  (四)聲明：(1)原告之訴駁回；(2)如受不利之判決，願供擔保請准
    宣告免為假執行。
三、本件兩造不爭執事項：
  (一)坐落台中縣后里鄉○○○段114之8地號、面積1,739平方公
    尺之土地，原係原告之父張師舜所有，出租予訴外人陳孝耕
    作，並於42年間訂立三七五租約。嗣張師舜43年間死亡，由
    原告繼承取得系爭土地所有權。
  (二)系爭土地上之純土造地上物，於日據時代（大正10年7月
    15日）為台中州豊原郡內埔庄牛稠坑百拾參番地，40年3
    月23日更名為「內埔鄉圳寮村4鄰12戶」，42年10月15日
    因行政區域調整為「廣福村5鄰25戶」，44年10月10日改
    鄉名為「后里鄉」，59年5月1日因行政區調整變更為「后
    里鄉○○村○鄰○○路57號」，72年9月1日門牌整編變更
    為「后里鄉○○村○鄰○○路154號」。
  (三)陳孝於85年死亡，訴外人陳平和、被告戊○○、丙○○為陳
    孝之繼承人；又陳平和死亡後，被告乙○○、己○○、庚○○均為陳平和之繼承人。
  (四)系爭土地上如附圖所示A部分係鐵架石棉瓦二層樓房、A1 為
    鐵架烤漆板一層房屋、、A2為鐵架烤漆板一層房屋（門牌號
    碼均為台中縣后里鄉○○路152號），分別占用系爭土地面
    積101平方公尺、9平方公尺、50平方公尺，現為被告乙○○
    、己○○、庚○○居住使用。又A1內有置放農具及機器設備
    。
  (五)系爭土地上如附圖所示B部分係土石磚造一層房屋（門牌號
    碼為台中縣后里鄉○○路154號），占用系爭土地面積67平
    方公尺，現為被告丙○○居住使用。
  (六)如附圖所示C部分建物（門牌號碼台中縣后里鄉○○路156號）
    未占用系爭土地，現為戊○○居住使用。
  (七)系爭土地如附圖所示E部分係種植龍眼樹及空地所在，占用
    系爭土地面積28平方公尺；F部分係房屋拆除後之空地，占
    用系爭土地面積4平方公尺；I部分係水泥空地，占用系爭土
    地面積247平方公尺；J部分係種植農作物耕作地所在，占用
    系爭土地面積942平方公尺；K部分係放置盆栽逾100盆、並
    有竹柏樹苗數百株以上，占用系爭土地面積291平方公尺，
    其上有鋪設毛毯及鐵棚架。
  (八)如附圖所示J部分上原置放有貨櫃，現已遷離。
  (九)被告丙○○原同意第三人即丙○○之子陳官楷，於系爭土地
    如附圖所示B部分內開設「億豐機車行」，惟目前該機車行
    已無經營。
  (十)原告曾於95年12月5日向台中縣后里鄉公所申請就本件租佃
    爭議調解，嗣經該公所於96年2月8日以調解不成立而函請台
    中縣政府耕地租佃委員會調處，並於96年3月16日調處不成
    立。
四、得心證之理由：
    本件原告主張被告不自任耕作，而依耕地三七五減租條例第
    16條第1、2項及民法第767條之規定，請求確認兩造就系爭
    土地之租賃關係不存在，並請求被告拆除、搬遷地上物，將
    系爭土地返還原告等情，為被告所否認，並以前揭詞置辯。
    是本件應審究者厥為：原告得否依耕地三七五減租條例第16
    條第1、2項規定，請求收回系爭土地自行耕作？經查：
  (一)原告主張系爭土地如附圖所示A、A1、A2、B部分均有建物存
    在，其中B部分被告有同意他人經營機車行，另I部分為水泥
    空地，K部分擺設盆栽、設置鐵棚架等情形，有原告提出之
    現場照片可稽，復為被告所不爭執，並經本院勘驗現場屬實
    。被告雖辯稱：系爭土地上所興建之房屋係作農舍使用，水
    泥空地乃農用曬場，該機車行已無營運，且擺設盆栽、樹苗
    等，無不自任耕作之情形云云，惟查：
    1.按「承租人應自任耕作，並不得將耕地全部或一部轉租於
      他人。承租人違反前項規定時，原訂租約無效，得由出租
      人收回自行耕種或另行出租」，耕地三七五減租條例第16
      條第1項、第2項定有明文。次按「耕地三七五減租條例第
      16條第1項所謂承租人應自任耕作，係指承租人應以承租
      之土地供自己從事耕作之用而言；如承租人以承租之土地
      建築房屋居住或供其他非耕作之用者，均不在自任耕作之
      列，應構成同條第2項所定原訂租約無效之原因」，最高
      法院64年台上字第571號判例可資參照；又「佃農在承租
      耕地上固允許有農舍之存在，但茲所謂農舍，乃以便利耕
      作而設，並不以解決佃農家族實際居住問題為目的。上訴
      人在原審曾提出戶籍謄本乙件，證明被上訴人之子某職業
      為工，並未耕作系爭土地，且與被上訴人分財分居，自立
      一戶，主張被上訴人許其子在系爭地上建築包括客廳、浴
      、廚各一及臥室兩間之房屋一棟，顯有不自任耕作之情形
      。果其所稱非虛，自不能因被上訴人與其子原為父子關於
      之故，而認被上訴人無違反耕地三七五減租條例第16條第
      1項之情形」，最高法院70年台上字第4637號判例亦可參
      照；又「按耕地三七五減租條例第16條第1項所謂承租人
      應自任耕作，係指承租人應以承租之土地供自己從事耕作
      之用而言。如承租人以承租之土地建築房屋居住或供其他
      非耕作之用者，均在不自任耕作之列，又承租人固非不得
      在承租之土地上建築農舍，惟所謂農舍，係指以耕作為目
      的或為便利耕作所建之簡陋房屋，以供堆置農具、肥料或
      臨時休息之用，而非以解決承租人家族實際居住問題為其
      目的。如所建房屋係供居住之用，即與農舍有間。原審既
      認定被上訴人在系爭土地上建築之房屋面積達191平方公
      尺，包含有起居室、神明廳、浴廁等非供便利耕作用之房
      屋。果爾，能否謂其無不自任耕作之情事，尚非無疑」，
      最高法院83年度台上字第2636判決亦可參照。依此，在農
      地上興建農舍，應以耕作為目的或為便利耕作而建，非以
      解決承租人家族實際居住為目的，且以興建農舍確有其必
      要者為限。
    2.本件被告於如附圖所示A部分建物設有門牌，其內有家具
      、廚具等設備，有原告提出之照片附卷可稽（原證3），
      又依該照片觀之，上開建物內雖有機具設備，惟其多屬與
      農耕無關之機具設備，此亦據被告庚○○自承：該機器設
      備部分當初購買是欲經營工廠之用，但85年間與原告調解
      結果，原告不同意被告在系爭土地上經營工廠，所以該機
      器設備就一直在A建物置放迄今等語（見本院96年7月12日
      勘驗測量筆錄）至明，參以上開照片中在系爭建物後方並
      晾有衣物，顯見該建物並非單純以供耕作為目的或便利耕
      作而興建，否則何需設置門牌？況系爭土地被告若以供耕
      作為目的，其使用方式應僅供短期居住，被告竟容許自己
      及家屬長期居住2樓，並供作住家使用，該建物顯非供單
      純農用，而係主觀上有永久居住之意，與前述所稱農舍之
      意義不符，該部分土地自屬未自任耕作之情形。又如附圖
      所示B部分被告丙○○曾同意第三人即丙○○之子陳官楷
      開設「億豐機車行」等情，為被告所不爭執，並經證人金
      海證稱：「（照片上之光陽機車行是何時開設的？）95年
      5、6月間開設」等語（見本院97年1月14日言詞辯論筆錄
      ）明確，顯見被告已將系爭土地上開部分變更為供第三人
      經營機車行使用，其非屬農舍甚明，是被告已屬不自任耕
      作之情形。雖該「億豐機車行」事後因原告反對已無繼續
      經營機車行業務，亦不可變更不自任耕作之事實，使已無
      效之租約變為有效。
    3.又按「所謂耕作，指目的在定期（按季或按年）收獲而施
      人工於他人土地以栽培農作物而言，…惟經營花卉盆栽獲
      利，尚難認係耕作，故上訴人與被上訴人縱曾訂有耕地租
      約，亦因上訴人未自任耕作而致無效」，最高法院90年度
      台上字第1583號判決可資參照。另「…其他土地臨德芳路
      部分，地上鋪有水泥，放置馬拉巴栗、九重葛等，均非直
      接種植於地面；僅北側種有少許欖仁樹，有第一審勘驗筆
      錄、照片等可稽，且為兩造所不爭。上訴人復自認其在花
      市經營園藝資材買賣，可徵上訴人使用系爭土地之主要目
      的，係在供放置盆栽及全家居家使用。依前揭說明，上訴
      人所為顯屬「不自任耕作」，已構成減租條例第16條第2
      項之租約無效原因」，最高法院95年度台上字第2532號判
      決亦可參照。
    4.本件如附圖所示I部分係水泥空地，並未種植任何農作物
      ，僅鋪設水泥於其上，面積多達247平方公尺，其上僅有
      龍眼樹1顆，有原告提出之照片附卷可稽（附於96年4月23
      日辯論意旨狀），而依該照片觀之，該水泥地係位於上開
      附圖所示A部分建物前，而該建物又屬被告等居住使用之
      房屋，顯見該水泥地空地僅係供被告居住A部分建物出入
      及車輛停放之用，且被告既自承其所種植者為瓜果蔬菜，
      並非水稻，益證其應非供被告作為曬場使用甚明。又如附
      圖所示K部分被告係放置盆栽逾100盆、並有竹柏樹苗數百
      株以上，占用系爭土地面積291平方公尺，其上有鋪設毛
      毯及鐵棚架等情，亦為兩造所不爭執，而該部分被告係將
      園藝植物栽種於花盆，並將盆栽擺放占用上開系爭土地K
      部分位置，而非將農作物直接栽種於系爭土地，且被告所
      稱之種苗培育亦非直接栽種於耕地，與耕地三七五減租租
      地係以耕作為目的之情形顯不相符，依上開最高法院判決
      ，自難認屬耕作，而已構成「不自任耕作」之情形。
  (二)本件被告雖另抗辯：該不自任耕作之情況，其中建物部分係
    在兩造訂約前即已存在，或經原告同意被告變更使用，或原
    告已知悉被告變更使用而未爭執，或經原告制止後被告即停
    止變更使用，原告卻未立即爭執，仍續與被告簽訂租約及收
    取租金，現再主張契約無效，顯違反誠信原則及權利濫用云
    云。惟查：
    1.按「雖上訴人提出同意書影本乙紙，辯稱被上訴人承認土
      地雖變更用途供作補習班使用，但兩造間永久保持三七五
      權益云云，姑不論該同意書為訴外人城烝然所出具，不能
      代表被上訴人，且耕地三七五減租條例為政府既定之土地
      政策，均屬強制規定，是縱認該同意書為被上訴人所出具
      ，亦因違反法律強制規定，應認為無效」，最高法院76年
      度台上字第2222號判決可資參照；另按「承租人應自任耕
      作，係強制規定，上訴人雖辯稱：伊在部分系爭土地上建
      蓋房屋或堆置砂石，曾得被上訴人同意云云，為被上訴人
      所否認，上訴人復未舉證以實，已屬難信；縱被上訴人曾
      同意上訴人蓋建房屋或堆放砂石，亦因違反法律強制規定
      ，應認為無效；即令被上訴人繼續收取租金，亦不能謂租
      約仍有效存在」，最高法院88年度台上字第127號判決亦
      可參照。依此可知，耕地三七五減租條例第16條自任耕作
      之規定乃屬強制規定，如有違反其內容之同意或租約條款
      ，均因違法法律強制規定而無效。本件縱認被告主張其與
      原告之兄長張漢洲於86年5月7日簽立之同意書存在，且該
      同意書有同意被告所興建之建物繼續存在居住使用乙節屬
      實，惟該同意之意思表示違反耕地三七五減租條例第16條
      之強制規定，依上開說明，應屬當然無效，其不因原告於
      調解之前或之後有無同意而有不同，亦無被告所辯一事不
      再理之問題，原告提起系爭租佃爭議事件，並無違反誠信
      原則及權利濫用之情形。
    2.次按所謂原定租約無效，係以租約所訂之土地全部為準；
      如同一租約內有多筆土地，承租人將其中一筆或數筆轉租
      他人或不自任耕作者，原訂租約全部為無效，其未轉租他
      人或尚自任耕作部分之土地，亦失其租賃依據，出租人得
      就該未轉租或自任耕作部分之土地并請求收回（最高法院
      73年度台上字第112號判決要旨參照）；亦即承租人不自
      任耕作之情形，縱僅存在於承租土地之一部，不論其面積
      多寡，全部租約亦屬無效；所謂無效，係當然無效，並不
      待出租人主張。故耕地租約無效後，除兩造有另行成立租
      賃關係之合意外，不因出租人嗣後繼續收租默示同意承租
      人使用未自任耕作土地，或於原訂租約租期屆滿後換訂租
      約，而使原已無效之租約恢復其效力（最高法院92年度台
      上字第2494號判決參照）。本件被告丙○○既曾將系爭土
      地B部分供他人經營機車行，且被告非以自任耕作使用農
      舍方式，使用系爭土地A、A1、A2部分之建物供居住，另
      系爭土地I部分水泥空地供停車、K部分擺放種植之盆栽，
      均屬不自任耕作之情形，已如前述，被告就系爭土地雖有
      部分面積尚有作物耕作，惟因上開A、A1、A2、B、I、K部
      分土地未自任耕作，依前開說明，自不論其面積多寡，全
      部租約均屬無效，是原告主張兩造就系爭土地租賃關係於
      被告不自任耕作時即屬無效，自屬有據。又被告雖抗辯：
      該不自任耕作之事由屬舊租約期間所生事由，不得主張新
      租約無效云云，惟上開不自任耕作之事由迄今既仍存在，
      就目前之耕地租賃即屬違反不自任耕作之規定，被告此部
      分所辯，洵屬無據。
  (三)按所有人對於無權占有或侵奪其所有物者，得請求返還之；
    對於妨害其所有權者，得請求除去之，民法第767條第1項亦
    有明文。本件系爭耕地租賃既因被告不自任耕作而歸於無效
    ，而被告復無法舉證證明有合法占有權源，自屬無權占有系
    爭土地。從而，原告本於系爭土地所有權人地位，依民法第
    767條及耕地三七五減租條例第2項規定，訴請(1)確認兩造間
    就系爭土地之耕地租賃關係不存在；(2)被告應將系爭土地內
    如附圖所示A部分面積101平方公尺之鐵架石棉瓦二層樓房屋
    、A1部分面積9平方公尺之鐵架烤漆板一層房屋、A2部分面
    積50平方公尺之鐵架烤漆板一層房屋、B部分面積67平方公
    尺之土石磚造一層房屋拆除；將種植於E部分土地上之龍眼
    樹、種植於J部分土地上之農作物挖除；將置於K部分面積
    291平方公尺土地上之盆栽及鐵架移除；並將上開土地全部
    面積1,739平方公尺返還原告，為有理由，應予准許。
  (四)兩造均陳明願供擔保聲請宣告假執行、免為假執行，經核就
    上開主文第2項部分並無不合，爰分別酌定相當擔保金額准
    許之。
五、本件事實已臻明確，兩造其餘攻擊、防禦方法（如被告聲請
    調取之系爭土地空照圖、貨櫃屋是否為被告擺設等），經審
    酌後，均與結論無涉，爰不一一贅述，附此敘明。
六、訴訟費用負擔及假執行宣告之依據：民事訴訟法第78條、第
    390條第2項、第392條。
中    華    民    國    97    年    3    月     21    日
                  民事第一庭    法  官  卓進仕
以上正本係照原本作成。
如對本判決上訴，須於判決送達後20日內向本院提出上訴狀（須
附繕本）。
中    華    民    國    97    年    3    月     21    日
                                書記官  賴榮順


司法院資訊處製作；財團法人民間司法改革基金會備份。
